【裁判字號】    99,上訴,2731
【裁判日期】    991007
【裁判案由】    搶奪等
【裁判全文】
臺灣高等法院刑事判決                99年度上訴字第2731號
上  訴  人
即  被  告  乙○○
上列上訴人因搶奪等案件，不服臺灣板橋地方法院99年度訴字第
1078號，中華民國99年6 月18日第一審判決（起訴案號：臺灣板
橋地方法院檢察署99年度偵字第6856號），提起上訴，本院判決
如下：
    主  文
上訴駁回。
    事  實
一、乙○○前於民國94年間，因竊盜、妨害風化、搶奪、毒品危
    害防制條例等案件，分別經臺灣桃園地方法院以94年桃簡字
    第1541號、95年度簡字第24號、本院以95年度上訴字第3484
    號、臺灣桃園地方法院以94年度訴字第374 號等判決，各判
    處有期徒刑6月、4月、2年2月、10月確定（其中強奪案件，
    經最高法院以96年度台上字第327 號判決駁回確定），並經
    臺灣桃園地方法院以96年度聲減字第1250號裁定減刑後，定
    應執行有期徒刑2年11月確定，甫於98年6月12日執行完畢出
    監。詎其不知悔改，於99年2月16日下午2時45分許，騎乘甫
    竊得車號GRR-201 號白色機車（所涉竊盜經原審判決確定）
    ，行至臺北縣三峽鎮○○路、民生街口處，見丙○○騎乘機
    車行經該處停等紅燈，因需款花用，遂萌生意圖為自己不法
    所有之犯意，趁丙○○未及防備之際，徒手搶奪丙○○置放
    於機車腳踏板上皮包1只〈內有現金新臺幣（下同）7,000元
    、提款卡、身分證、健保卡、學生證、鑰匙等物〉，得手後
    ，僅將皮包內現金取出花用殆盡，其餘之物品連同皮包丟棄
    於桃園縣八德市○○街17號旁之水溝內。嗣於99年2 月25下
    午2 時10分許，在臺北縣三峽鎮○○路65巷口，騎乘上開竊
    得機車再次行搶路人甲○○所持皮包得手後（所涉搶奪經原
    審判決確定），經路人高明吉、詹順凱加以攔阻，復經民眾
    報警而查獲，並扣得上開機車1 部（業已發還徐香明）及其
    所有供上開竊車所用之鑰匙1支，始悉上情。
二、案經臺北縣政府警察局三峽分局報請臺灣板橋地方法院檢察
    署檢察官偵查起訴。
    理  由
壹、證據能力
(一)上訴人即被告乙○○以警員黃昱勳命其承認竊盜（應係本件
    搶奪）案件，交換免將所採尿液送驗，而以利誘、詐欺方式
    製作不實警詢筆錄等由，爭執其警詢筆錄自白任意性云云。
    惟查：證人警員黃昱勳證稱：製作警詢筆錄採一問一答方式
    ，也未先擬好筆錄內容，都是由被告自己回答。我未要求被
    告承認本件搶奪案件，就不移送毒品案件，沒有與被告交換
    條件。當初查獲不是施用毒品案件，我要求被告在同意書上
    簽名，被告拒絕，也拒絕在尿瓶上封緘處捺印，所以，沒有
    法源，就無法送驗。原本我們有兩位警員承辦本案，到一半
    時，另外一位警員去忙附件的資料，就由我一個人繼續把這
    個筆錄完成（偵卷第70、71頁、原審卷第50反頁、51、本院
    卷第89反頁），核與證人即警員吳謹斌證稱：我未全程參與
    製作被告警詢筆錄，有一半以上情形知道等語大致相符（偵
    卷第71頁），並經本院勘驗被告99年2月26日9時35分至同年
    月日上午10時32分警詢錄音帶，結果為錄音帶內容，係全程
    連續錄音，並無任何推打、辱罵被告之聲響或中斷跳錄之情
    形，並採一問一答方式。除第4頁第6行起至第26行止，應以
    台灣板橋地方法院檢察署99年3 月16日勘驗內容為準外，其
    餘錄音內容均與警詢筆錄記載內容大致相符，有本院勘驗筆
    錄存卷可參（本院卷第86頁）。倘非警詢筆錄出於被告自由
    意識所為，被告焉會於警詢時供稱：伊竊取被害人丙○○之
    皮包後，除取出現金7000元花用後，其餘之物品連同皮包均
    丟棄在桃園縣八德市○○街17號旁之水溝內等屬無人知曉之
    情節之理（偵卷第5 反頁）。綜上，堪認被告警詢筆錄之自
    白出於自由意識為之。
(二)以下所引其餘證據，經本院當庭提示，檢察官、被告對於被
    告以外之人於審判外之言詞及書面陳述，均表示無意見，同
    意作為證據（本院卷第53反頁），且本院審酌該言詞陳述或
    書面陳述作成時，並無違法或不當之狀況，依刑事訴訟法第
    159條之5第1項規定，均有證據能力，合先敘明。
貳、實體部分
一、訊據被告對其於99年2 月25日搶奪甲○○時，遭路人攔阻而
    為警查獲，並扣得行竊所得機車及供行竊所用之鑰匙等情，
    坦承不諱，惟矢口否認有上開搶奪犯行，辯稱：丙○○於警
    詢、偵查中均陳述未見搶奪皮包嫌疑犯之面容，竟於原審指
    認伊，顯係原審審理時，丙○○與黃昱勳未隔離訊問，且黃
    昱勳指導丙○○指認伊為嫌疑人所致。丙○○指認嫌疑犯所
    戴安全帽形式全罩式或半罩式前後所述不同，以丙○○為具
    有正常知識之人，對全罩或半罩式安全帽豈有不知之理，則
    其所為證述，不足採信。且伊遭查獲時，臉型憔悴消瘦，全
    然與審理中遭羈押導致臉型浮腫變胖有異。伊遭警查獲時，
    自首施用第一級毒品海洛因，黃昱勳採尿後，即與伊談條件
    ，倘伊承認本件竊盜罪嫌（實為搶奪），即不將尿液移送偵
    辦，黃昱勳證以伊不配合捺印而未移送，誠屬可議。丙○○
    在停等紅燈時，遭人從後方將置於腳踏板之皮包取走，並非
    以不法腕力得手，應該當竊盜而非搶奪云云。
二、惟查：
(一)上開事實，業經被告於警詢、偵查、原審羈押訊問中均坦承
    於上開時、地騎乘機車，趁丙○○停等紅燈不注意時，拿走
    丙○○置放於腳踏板的皮包等情不諱（偵卷第5 反、52頁、
    聲羈卷第3 反頁），核與證人即被害人丙○○證稱：搶我皮
    包的人，是在庭的被告。因我當時在後面追，他回頭看了我
    很多次，所以我有看到他的臉，故從他的臉型看出是被告。
    且他騎一輛舊型白色機車等語（原審卷第48反頁）大致相符
    。佐以證人即警員黃昱勳證稱：我於99年2 月25日製作甲○○筆錄時，想到被告與99年2 月16日犯案的嫌犯特徵一樣，
    丙○○當時報案時，讓我們以為是竊盜案，就隨口問被告，
    在2 月16日時，是否在復興路口上，偷一個小姐的皮包，當
    時被告回答沒有，我又再問，是不是趁小姐在停紅綠燈時，
    將置放在腳踏板的皮包順手拿走，後來還跑給小姐追，還走
    錯路，被告回答「是的，他只有搶而已，沒有偷」（原審卷
    第51反頁、本院卷第90頁）。且被告於99年2 月25日被查獲
    時，所騎乘機車係其甫於2天前竊取徐香明所有車牌號碼GRR
    -201號白色三陽重型機車，與丙○○所稱搶匪係騎乘舊型的
    白色機車等語相符。堪認被告確有於前揭時地搶奪丙○○之
    犯行，要無疑義。
(二)被告雖以前揭情詞置辯，然：
  (1)黃昱勳到庭證稱：其於原審雖與丙○○同一審理期日開庭，
    但在庭外等候時，沒有看到丙○○，且未曾指導丙○○應如
    何製作證人筆錄（本院卷第90頁）。倘丙○○受黃昱勳指導
    ，大可將案發時被告所騎乘機車車號告知丙○○，以彰顯加
    深被告犯罪嫌疑，惟丙○○於原審就被告犯案機車廠牌、號
    碼均未記下，顯然丙○○於原審所為證詞並未受污染。且因
    案發當時，丙○○受到驚嚇，後來慢慢回想，當時被告留給
    丙○○之印象非常深刻，故於原審可以確定是被告等情，業
    經丙○○陳明屬實（原審卷第49頁），衡情丙○○上開所陳
    ，與遭搶奪之被害人對於瞬間發生危及生命財產之突發事件
    ，因驚嚇而無法即刻反應，待假以時日，情緒緩和而思前想
    後，終能確定案發情節與犯罪之人等歷程，不相違背，自難
    以丙○○未及時指認被告即認其所證，不足採信。又丙○○
    對被告於案發當時所戴安全帽，並非偵卷第36頁下圖內之全
    罩式安全帽，因丙○○以為後腦勺有包覆到脖子的安全帽就
    是全罩式的，所以，才會於警詢中陳述是全罩式的，實際上
    是臉的下巴及下半段的部分都可以看得到的安全帽等語，業
    經丙○○陳明在卷（原審卷49反頁）。觀諸坊間安全帽型式
    有全罩式、工程帽式、全罩但無透明前覆蓋式，以一般常人
    對全罩式、全罩式無透明前覆蓋式，因兩種款式均從後腦勺
    包覆至脖子，兩者差異僅在於有無透明前覆蓋而已，故丙○○上開誤會，尚非不能理解。被告於99年2 月25日遭警查獲
    時，其臉型與被告到庭應訊之面容並無明顯浮腫變胖之差異
    ，有台灣台北看守所99年8 月26日北所衛字第0990008820號
    函附被告入所時之照片在卷為憑（本院卷第74、77頁），不
    影響丙○○當庭指認之正確性。
  (2)黃昱勳證稱：當時被告要去尿尿時，伊拿兩個瓶子給他，叫
    他順便尿一下，但後來伊要被告簽署同意書，及在尿瓶上封
    緘處捺印時，都為被告所拒絕。因本件非施用毒品案件，故
    伊因認本件沒有法源依據可送驗，後來就沒有送驗。伊沒有
    說被告若承認99年2 月16日這件搶奪罪，伊就不移送被告施
    用毒品等語（原審卷第50正、反頁、本院卷第89反頁），顯
    然被告未與黃昱勳交換條件，否則，被告於警詢中已達施用
    毒品案件無庸移送之結果，當無於檢察官初次偵訊未提及是
    否交保問題時，即坦承犯行；於原審羈押訊問時，仍未極力
    撇清警詢中自白乃條件交換之產物而仍坦承犯行之理。故被
    告以其與黃昱勳交換條件而自白，要難採信。
  (3)按刑法第325條第1項所稱「搶奪」，係指乘人不備或不及抗
    拒而公然攫取他人支配範圍以內之物，移轉於自己實力支配
    下之行為而言。搶奪行為雖係施用不法腕力，自財物所持人
    支配範圍內移轉於自己之所持，然並不以直接對被害人之身
    體施加不法腕力，或與被害人互相拉扯為必要。茍其出手攫
    奪財物之情形已達共見共聞或不畏見聞之狀況，而不掩形聲
    ，急遽攫取者，仍不失為搶奪（最高法院91年台上第6753號
    判決意旨參照）。本件被告既趁丙○○停等紅燈不及防備之
    際，騎乘機車不畏多數人見聞下，不掩形聲自後急遽奪取丙○○置放於腳踏板上皮包，得手後逃逸，顯該當於刑法上搶
    奪罪之構成要件，被告以上開所為，應僅構成竊盜罪，尚屬
    無稽。
三、綜上所述，本案事證明確，被告上開犯行洵堪認定，應依法
    論科。至被告聲請調閱案發現場之路口監視錄影帶及三峽派
    出所內之監視錄影帶，因本件事證已臻明確，且案發現場附
    近路口監視器，僅拍攝快車道而未拍攝到被告逃逸行蹤，業
    經黃昱勳到庭陳明在卷（本院卷第90、91頁），自無調閱之
    必要及可能，附此敘明。
四、核被告所為，係犯刑法第325條第1項搶奪罪。再被告前曾受
    有如事實欄所載犯罪科刑及執行情形，有本院被告前案紀錄
    表在卷可憑，其於受有期徒刑之執行完畢後，5 年以內故意
    再犯本件有期徒刑以上之罪，為累犯，應依刑法第47條第1
    項規定加重其刑。
五、原審以被告搶奪犯行明確，適用刑法第325條第1項規定，並
    以被告為累犯，依刑法第47條第1 項加重其刑，復審酌被告
    年輕力壯，本應從事正當職業，奮發向上，捨此不為，竟因
    經濟拮据，以行竊所得機車行搶，對於被害人心理安全產生
    極大威脅，嚴重侵害被害人財產權，兼酌其犯罪動機、生活
    狀況，及犯後不思悔改等一切情狀，量處有期徒刑9 月，經
    核於法並無違誤，量刑亦屬妥適。被告上訴意旨以丙○○前
    後指述矛盾，且未調閱錄影帶察看而否認犯罪，並請求輕判
    云云。因丙○○於原審已指證遭行搶時，被告所戴安全帽型
    式足以觀察被告面容，復有行竊機車為白色扣案可佐，且案
    發現場監視器僅側錄快車道，無慢車道錄影紀錄，均如前述
    。又刑之量定，屬為裁判之法院得依職權自由裁量之事項，
    苟其量刑已以行為人之責任為基礎，並斟酌刑法第57條各款
    所列情狀，在法定刑度內，酌量科刑，如無偏執一端，致明
    顯失出失入情形，自不得遽指為不當或違法。被告以現行犯
    遭警查獲時，因與路人高明吉、詹順凱阻攔，雖因此受傷，
    固有上開台灣台北看守所函附被告入所時之照片可稽，然因
    無論何人均可逕行逮捕現行犯為法所許，自難以此邀輕判之
    寬典。從而，被告上訴，核無理由，自應予以駁回。
據上論斷，應依刑事訴訟法第368條，判決如主文。
本案經檢察官劉文水到庭執行職務。
中    華    民    國    99    年    10    月     7    日
                  刑事第二庭審判長法  官  洪光燦
                                  法  官  林恆吉
                                  法  官  李麗玲
以上正本證明與原本無異。
如不服本判決，應於收受送達後10日內向本院提出上訴書狀，其
未敘述上訴之理由者並得於提起上訴後10日內向本院補提理由書
（均須按他造當事人之人數附繕本）「切勿逕送上級法院」。
                                  書記官  廖婷璇
中    華    民    國    99    年    10    月     7    日
附錄本案論罪科刑法條全文：
中華民國刑法第325 條
意圖為自己或第三人不法之所有，而搶奪他人之動產者，處6 月
以上5 年以下有期徒刑。
因而致人於死者，處無期徒刑或7 年以上有期徒刑，致重傷者，
處3 年以上10年以下有期徒刑。
第1 項之未遂犯罰之。

司法院資訊處製作；財團法人民間司法改革基金會備份。
